行　政　法　院　判　決　　　　　　　　　　　　　八十八年度判字第四○八九號
　　原　　　告　巴拿馬商．嘉年華公司
　　　　　　　　　　　　　　　.
　　代　表　人　阿諾德．斐雷茲.
　　訴訟代理人　陳長文　律師
　　　　　　　　蔡瑞森　律師
　　被　　　告　經濟部智慧財產局（原經濟部中央標準局）
右當事人間因服務標章事件，原告不服行政院中華民國八十七年十月二十日台八十七
訴字第五一五三五號再訴願決定，提起行政訴訟。本院判決如左︰
　　主  文
原告之訴駁回。
　　事  實
緣原告於民國八十五年七月二十九日以「wing-shaped ship funnel logo」服務標章
，指定使用於商品及服務分類表第三十九類之郵輪航運服務申請註冊。被告以其服務
標章圖樣為翼形輪船煙囪圖形，未能與他人服務相區別；且原告所檢附之廣告、信紙
、明信片等資料並未使消費者認知該圖樣在交易上已成為原告營業上服務之識別標章
，而具特別顯著性，有違註冊時商標法第七十七條準用同法第五條之規定，乃予以核
駁，發給第二三五七五號服務標章核駁審定書。原告不服，提起訴願、再訴願，遞遭
決定駁回，遂提起本件行政訴訟。茲摘兩造訴辯意旨如次：
原告起訴意旨略謂︰一、按「商標所用之文字、圖形、記號或其聯合式，應足以使一
般商品購買人認識其為表彰商品之標識，並得藉以與他人之商品相區別」，為商標法
第五條第一項所明訂，蓋商標乃表彰商品來源之標誌，應具有識別性；如在交易上，
無法藉以與他人之商品或服務相區別，即有具商標之識別作用，換言之，當商標圖樣
用於某些特定種類之商品或服務，一般消費者可容易辨別，熟知其商品之來源時，該
商標圖樣即有特別顯著性，應可准予註冊，合先陳明。二、查原告係一全球知名的郵
輪公司，其所提供之郵輪航運及相關娛樂服務，乃目前最受世界各地消費者歡迎之航
線，其航線遍及巴哈馬群鳥、加勒比海、墨西哥海濱渡假勝地、阿拉斯加、夏威夷及
巴拿馬運河等處，消費者可依航線及天數（三至十六天）之不同搭配，有多種選擇。
原告為表彰其所提供之服務，首創將郵輪一般圓筒狀之煙囪設計成翅膀狀，使其除具
備煙囪功能外，另具商標功能，足以與他人之郵輪相區別，原告自一九八五年起將之
廣泛使用於其每艘郵輪上，同時在對外之宣傳品、廣告上亦可見到該標章。依據本案
之宣傳資料、促銷手冊、服務說明書、卡片、明信片、信紙等證據資料顯示，該郵輪
的煙囪位置較高，經過特殊設計的翅膀形煙囪，不論在岸上、海上，即可遠見，消費
者一見該特殊造形即知為原告之郵輪，提供郵輪服務，是極佳的服務標章表現方式。
本案標章藉由原告十餘年來長期不間斷之使用，不僅為搭乘之遊客所認識，且隨其郵
輪之航行各地及各式廣告、宣傳品之流傳，亦已為世界各地消費者所認識，一見該特
殊設計之標章即知係原告公司所有，其已具備特別顯著性得以註冊專用，極其顯然。
又郵輪航運公司是郵輪之所有人，提供郵輪及其設施，繼而透過其所僱用之工作人而
達到表彰其營業服務，特別將郵輪上煙囪設計成翅膀狀，使人一見該翅膀狀煙囪即知
係原告所有之郵輪及其所提供之服務，故此一翅膀狀煙囪已非單純之煙囪實物造型而
已，其已成為原告營業上之識別標章，具備特別顯著性。另依原告之顧客來信得知，
即使遊輪船名被刪改，但一見此特別設計之翅膀狀煙囪，一般消費者仍可輕易分辨該
船為原告所有，由此益證本件標章經原告之使用，已成為其營業上之識別標章，殆無
疑義。三、再者，原告為了達到世界性宣傳的效果，亦利用目前最熱門的網際網路做
宣傳，目前台灣地區民眾赴國外旅遊及利用網際網路者眾多，資訊同步，難謂原告標
章不為一般消費者所熟知。又原告即將進軍亞洲航線，其所有之全世界最大郵輪「嘉
年華命運」號下水處女航消息，亦刊於民國八十五年十月二十二日「民生報」，故實
難謂該標章不為國內消費者所熟知。然不同的郵輪公司其所屬之郵輪煙囪皆有各自精
心設計的外觀，消費者即可從中知悉是屬何家郵輪公司所有，故此煙囪造型已然成為
郵輪公司營業上識別標章。四、復按服務標章若欠缺顯著性不得註冊專用，乃世界各
國商標審查一致採用之原則，其間或有寬嚴不一之標準，但本件標章已於美國、挪威
、中國大陸等國取得註冊，並於香港及泰國獲准審定在案，並未因顯著性問題而遭拒
，足證其已具備服務標章註冊之要件，若唯獨中華民國商標主管機關閉門造車，謂其
欠缺顯著性不准註冊，實嫌失之草率而有未當，嚴重影響原告之權益。綜上所陳，本
案標章並未違反商標法第五條第一項之規定，且因原告長久使用產生第二層意義，在
交易上已成為原告營業上服務之識別標章而足以與他人服務相區別，應可獲准註冊。
五、基於上開事實及理由，懇請鈞院鑒核，賜判決將原處分及一再訴願決定均予撤銷
，並發回被告另為適法之處分等語。
被告答辯意旨略謂︰按服務標章所用之文字、圖形、記號或其聯合式，應足以使一般
消費者認識其為表彰服務之標識，至得藉以與他人之服務相區別，為核駁審定時商標
法第七十七條準用同法第五條第一項所明定。本件原告申請註冊之「wing-shaped s-
hip funnel logo 」服務標章，係其郵輪上之翼狀煙囪構圖，以之作為標章，指定使
用於郵輪航運服務，難謂足使一般消費者認識其為表彰原告營業服務之標識，並得藉
以與他人之服務相區別，自有違首揭法條之規定。又原告雖檢送相關之宣傳廣告，卡
片信紙及明信片等證據資料，主長翼形煙囪為其首創，且經長期使用，已為消費者認
識其為表彰原告提供營業服務之標識而具備特別顯著性云云。惟觀諸其證據資料及使
用方式，其係以幾近月形圖及外文Carnival組合而成之圖樣作為標識，而非以系爭標
章圖樣為標識。而八十五年十月二十二日民生報所刊登嘉年華命運號郵輪下水處女航
新聞及原告回消費者之謝函，亦未標示系爭標章圖樣，嗣後雖有一九九八年五月號「
行遍天下」雜誌廣告，然不足以證系爭標章圖樣在申請時已經其使用而成為原告提供
服務之識別標章。至原告稱系爭標章已於美國、挪威等國註冊云云，因各國國情不同
，法制互異，不宜執為本件亦應核准註冊之論據，併予陳明。是被告依法核駁其註冊
之申請並無不合，敬請核判等語。
　　理  由
按依註冊時商標法第七十七條準用同法第五條第一項規定，服務標章所用之文字、圖
形、記號或其聯合式，應足以使一般消費者認識其為表彰服務之標識，並得藉以與他
人之服務相區別。查本件原告於八十五年七月二十九日以系爭「wing-shaped ship f
unnel logo」服務標章圖樣如附圖一，指定使用於郵輪航運服務，申請註冊。被告以
系爭服務標章圖樣為「翼形輪船煙囪」之圖形，未能與他人服務相區別，惟原告所檢
附之廣告、信紙、明信片等資料並未使消費者認知該圖樣在交易上已成為原告營業上
服務之識別標章，而具特別顯著性，乃依註冊時商標法第七十七條準用同法第五條第
一項之規定，予以核駁，原告不服，循序提起行政訴訟，而為如前揭事實欄所載之主
張。惟查原告申請註冊之「wing-shaped ship funnel logo」服務標章（如附圖一）
，係其郵輪上之翼狀煙囪構圖，以之作為標章，指定使用於郵輪航運服務，難謂足使
一般消費者認識其為表彰原告營業服務之標識，而具特別顯著性，並得藉以與他人之
服務相區別，顯有違背首揭法條之規定。原告主張其為表彰其所提供之服務，首創將
郵輪一般圓筒狀之煙囪設計成翅膀狀，使其除具備煙囪功能外，另具商標功能，足以
與他人之郵輪相區別云云，並無可取。又原告雖檢附宣傳廣告資料，促銷手冊、服務
說明書、卡片、明信片、信紙等證據資料，並主張系爭標章藉由原告長期之使用，已
為世界各地消費者所認識，其已具備特別顯著性得以註冊專用云云。然觀諸其提出之
上開證據資料及使用方式，其係以於左邊一藍色半月形，右邊一紅色其上下兩邊為橫
線，右邊為直線，形成兩直角；左邊為一凹弧線與上、下兩邊相交形成兩尖角之圖形
，而與左邊之藍色半月形間襯托出一白色月眉形之圖形及外文「Carnival」組合而成
之圖樣為標識，又其郵輪上之煙囪亦係仿照上開圖樣塗上藍、白、紅三色，且其煙囪
形狀又與系爭標章之圖樣未盡相同，此有附圖二及附圖三可按；而非以系爭單純煙囪
構圖之圖樣為標識。又八十五年十月二十二日民生報所刊登嘉年華命運號郵輪下水處
女航新聞及原告回消費者之謝函，亦未標示系爭標章圖樣，不足以證明系爭標章圖樣
在申請時已經其使用而成為原告提供服務之識別標章，且已廣為消費者所認識。至原
告另主張系爭標章，已於美國、挪威、中國大陸等國取得註冊，並未因顯著性問題而
遭拒云云，然因各國國情不同，法制亦異，自不宜執為本件亦應准予註冊之論據。綜
上所述，本件原處分核駁系爭服務標章之註冊，揆諸首揭規定，洵無違誤，一再訴願
決定遞予維持，俱無不合。原告起訴意旨所為主張，乃屬其一己之見解，尚無可採，
自屬無理由，應予駁回。
據上論結，本件原告之訴為無理由，爰依行政訴訟法第二十六條後段，判決如主文。
中    華    民    國     八十八      年     十二     月       三        日
                    行 政 法 院 第 五 庭
                                審 判 長 評  事      廖  政  雄
                                         評  事      趙  永  康
                                         評  事      沈  水  元
                                         評  事      林  清  祥
                                         評  事      姜  仁  脩
右  正  本  證  明  與  原  本  無  異
                                         法院書記官  陳  佩  玲
中    華    民    國     八十八      年     十二     月       三        日
附圖一                     附圖二             附圖三
~[g;h:\scn\88\00000000.1;;900]
~[g;h:\scn\88\00000000.2;1500;900]
~[g;h:\scn\88\00000000.3;2000;900]
